臺灣雲林地方法院民事判決　九十一年度訴字第五○九號
　　原　　　告　丙○○
　　被　　　告　甲○
　　訴訟代理人　丁○○
　　被　　　告　乙○○
右當事人間請求分割共有物事件，本院判決如左：
    主    文
兩造共有坐落雲林縣土庫鎮○○段一五０之五地號土地，地目建，面積一八三０平方
公尺，其分割方法如附圖乙案所示：即Ａ部分、面積一０五四點一六平方公尺，分歸
原告丙○○取得；Ｂ部分、面積五一七平方公尺，Ｂ１部分、面積五八平方公尺，合
計面積五七五平方公尺，分歸被告乙○○取得；Ｃ部分、面積九五點八四平方公尺，
分歸被告甲○取得；Ｄ部分、面積一０五平方公尺為共有巷道，分歸兩造共同取得，
並按原所有權應有部分之比例保持共有。
訴訟費用由兩造按原所有權應有部分之比例負擔。
    事　　　實
甲、原告方面：
一、聲明：除酌定分割方案及訴訟費用負擔外，餘如主文所示。
二、陳述：
（一）兩造共有坐落雲林縣土庫鎮○○段一五０之五地號土地，地目建，面積一八三
      ０平方公尺，原告應有部分為十八分之十一、被告甲○應有部分十八分之一、
      被告乙○○應有部分三分之一，有土地登記簿謄本可稽。
（二）兩造並無不得分割之特約，亦無不能分割之情事，因無法協議分割，因而提起
      本件訴訟。
（三）分割方法主張依九十一年四月二十五日即甲案分割，因為採甲案分割，共有人
      均有巷道可供出入，並減少共有巷道所占面積。如採乙案分割，增加三十平方
      公尺巷道面積，且鄰地同段一六二地號土地，屬甲○與訴外人張緞、陳文魁三
      人共有，甲○並不是沒有巷道可供通行，系爭共有土地，並無義務提供巷道供
      鄰地一六二地號通行必要，因而主張依甲案分割等語。
三、證據：提出土地登記簿謄本、地籍圖影本。
乙、被告方面：
一、聲明：駁回原告之訴。
二、陳述：
（一）被告甲○部分：
  １、系爭共有土地上有巷道供共有人通行，該現有巷道已經舖設柏油路面，公所舖
      設柏油路當時無人異議，且巷道裡面有二家住戶，須以該巷道供作通行出入之
      用，因此，應該保留該現有巷道以利通行。
  ２、倘採甲案分割，不利裡面住戶出入及共有地使用，是主張依乙案分割，比較符
      合現有使用現況，並方便通行使用等語。
（二）被告乙○○部分：
      對於分割方案究採甲案或乙案，均沒有意見，惟希望大家能協調解決等語。
丙、本院依原告聲請勘驗現場並囑託雲林縣虎尾地政事務所派員測量。
    理　　　由
一、按各共有人除因物之使用目的不能分割，或契約定有不分割之期限者外，得隨時
    請求分割共有物，民法第八百二十三條第一項定有明文。本件原告主張坐落雲林
    縣土庫鎮○○段一五０之五地號土地，地目建，面積一八三０平方公尺，為兩造
    所共有，原告應有部分為十八分之十一、被告甲○應有部分十八分之一、被告乙
    ○○應有部分三分之一，兩造間並未訂有不分割之協議，亦無因物之使用目的而
    不能分割，惟因共有人意見不一，致無法協議分割等情，已據原告提出土地登記
    簿謄本為證，復為被告所不爭執，自堪信原告主張為實在。從而，原告請求判決
    系爭土地原物分割，於法尚無不合。
二、又裁判上定共有物之分割方法，法院有審酌共有物各種情形，顧及共有人全體利
    益而自由裁量之權，不受任何當事人主張之拘束，最高法院著有二十九年上字第
    一七九二號、四十九年台上字第二五六九號判例可資參照。查系爭土地附圖所示
    Ａ位置，現有原告丙○○所有屋齡三十年左右之磚造瓦頂平房；Ｂ位置，有被告
    乙○○所有屋齡三十年左右之磚造瓦頂平房、Ｂ１位置，有老舊磚造平房；Ｃ位
    置，有甲○所有石棉瓦頂平房一間。而附圖乙案所示Ｄ之位置，為現有巷道，面
    寬約四公尺，現舖設有柏油路面，除供共有人通行使用外，並通行至鄰地住戶，
    為兩造所不爭執，並經本院勘驗屬實，製有勘驗筆錄可按。被告乙○○對於分割
    方案並無意見，原告主張依附圖所示甲案分割，被告甲○主張依乙案分割，致原
    告與被告甲○間無法協議。而甲、乙兩分割方案，其爭執重點在於如採甲案分割
    ，共有人各自分得單獨所有之土地面積較大，負擔巷道面積較少；倘採乙案分割
    ，分歸各共有人單獨所有之土地面積減少，然較符合現有使用現況，且巷道所增
    加之共有土地面積，亦僅為三十平方公尺等等。本院審酌前揭土地之現在使用狀
    況，兩造分得土地均有巷道可供通行，交通出入無虞，其經濟價值尚屬相當，並
    兼顧兩造利益，及各共有人均得分足其所有權應有部分面積之土地等一切情狀，
    認系爭土地於附圖所示Ｄ位置，既為現有巷道，且路上舖設有柏油路面，如將附
    圖乙案所示Ａ，Ｂ、Ｂ１，Ｃ部分，分別分歸原告丙○○與被告乙○○、甲○取
    得，兩造仍須以該Ｄ位置所示巷道通行，並非僅供同段一六二號鄰地使用，參以
    採乙案分割者，分得附圖乙案所示Ａ位置之原告，其面臨道路面寬較大，有利土
    地日後規劃使用，惟採甲案分割時，雖有巷道可供通行進入附圖乙案所示Ａ部分
    之土地，惟巷道即Ｄ部分，並非貫通至系爭土地宗界線，因此，分得Ａ部分之土
    地所有人即原告，其面臨巷道路寬較窄，未必有利該土地日後建造或通行使用。
    因此，本院考量上述情形，並避免變更現有巷道，另衍生出入障礙，乃採乙案分
    割，將附圖乙案Ａ部分、面積一０五四點一六平方公尺，分歸原告丙○○取得；
    Ｂ部分、面積五一七平方公尺，Ｂ１部分、面積五八平方公尺，合計面積五七五
    平方公尺，分歸被告乙○○取得；Ｃ部分、面積九五點八四平方公尺，分歸被告
    甲○取得；Ｄ部分、面積一０五平方公尺為共有巷道，分歸兩造共同取得，並按
    原所有權應有部分之比例保持共有，以利各共有人通行使用，並提高土地之利用
    價值，爰定分歸方法如主文第一項所示。
三、本件係因分割共有物而涉訟，被告行為可認按當時之訴訟程度，為伸張或防衛權
    利所必要，故勝訴之原告亦負擔一部訴訟費用，併予敘明。
四、據上論結，本件原告之訴為有理由，依民事訴訟法第七十八條、第八十一條第二
    款、第八十五條第一項但書，判決如主文。
中　　　華　　　民　　　國　　九十一　　年　　　八　　　月　　二十一　　日
                                    臺灣雲林地方法院民事庭
~B法　　　官　林秋火
右為正本係照原本作成
如對本判決上訴須於判決送達後二十日內向本院提出上訴狀。（須附繕本）
中　　　華　　　民　　　國　　九十一　　年　　　八　　　月　　二十一　　日
~B法院書記官　洪秀虹
